最  高  行  政  法  院  裁  定
111年度抗字第322號
抗  告  人  中央選舉委員會

代  表  人  李進勇              
上列抗告人因與相對人洪本成間聲請假處分事件，對於中華民國
111年10月19日臺北高等行政法院111年度全字第57號裁定，提起
抗告，本院裁定如下︰
　　主  文
抗告駁回。
抗告訴訟費用由抗告人負擔。
　　理  由
一、按抗告法院認抗告為不合法或無理由者，應為駁回抗告之裁
    定。
二、相對人於民國111年8月31日向抗告人指揮之彰化縣選舉委員
    會登記為第20屆彰化縣第5選區縣議員候選人，經抗告人於1
    11年10月14日公告審查結果，以相對人前犯貪污治罪條例之
    罪，於92年8月27日經臺灣彰化地方法院91年度訴字第860號
    刑事判決判處免刑確定（下稱系爭免刑判決），而有公職人
    員選舉罷免法（下稱選罷法）第26條第2款事由，不得登記
    為候選人，因此不得參與111年10月21日舉辦之候選人姓名
    號次抽籤，及後續被選舉活動。相對人不服，除提起訴願及
    訴願假處分救濟外，於提起本案訴訟前，依行政訴訟法第29
    8條第2項規定，向臺北高等行政法院（下稱原審）聲請為定
    暫時狀態之處分，聲明：抗告人應暫列相對人為審定公告之
    111年（縣）市議員選舉彰化縣第5選區候選人名單，相對人
    於本案行政爭訟程序終結前，得以候選人身分參與後續111
    年10月21日抽籤、公告候選人號次之選舉活動。經原審111
    年度全字第57號裁定（下稱原裁定）准許相對人之聲請後，
    抗告人不服，遂提起本件抗告。
三、抗告意旨略以：㈠選罷法第26條前3款所稱「判刑確定」與第
    4款所稱「判處有期徒刑以上之刑確定」文義上顯有不同，
    而免刑判決者並非無罪，僅不過因犯罪行為人之自白或供出
    共犯等特殊原因，而得以免其刑之執行，故前者以判刑確定
    為已足，無待判處有期徒刑以上之刑確定始稱該當，是選罷
    法第26條第2款規定之「判刑確定」，自應解讀為包含免刑
    判決。102年1月23日修正前公務人員任用法第28條第1項第4
    款亦有「判刑確定」之相同用語，並未排除免刑判決，且觀
    69年制定當時選罷法立法理由，立法者無意將「判刑確定」
    排除免刑判決之意。相對人前犯貪污治罪條例第5條第1項第
    3款之對於職務上之行為收受賄賂罪，經系爭免刑判決確定
    ，自有選罷法第26條第2款不得登記為候選人之情事。相對
    人經系爭免刑判決後雖多次參與公職人員選舉並因此擔任公
    職達約十餘年，然此係消極資格查證機關自始未查得該犯罪
    紀錄所致，抗告人絕無適用選罷法第26條第2款規定前後不
    一之翻異情事，原裁定導出相對人有勝訴之可能，實有不當
    。㈡原裁定令不具法定參選資格者（即相對人）得暫以候選
    人身分參與選舉，將使選舉程序進行陷入全然不確定之失控
    情狀，使選舉發生不正確之結果。鑒於選舉是人力、物力短
    期投入的群眾動員，所帶來的嚷擾不安究會擴散至何種程度
    未可知，但將造成選民與候選人或競爭對手間嚴重之對立，
    甚至社會長久分裂，乃屬無可回復的重大損害。相對人本案
    訴訟敗訴後，後續撤銷相對人候選登記或當選後提起當選無
    效訴訟，所衍生之行政資源浪費、社會成本徒增，且未兼顧
    該區其他參選人之權益保障，更造成大量民怨，勢將損及公
    益。㈢相對人須請求抗告人應為而不為時提起訴願後始得提
    起本案課予義務訴訟，原裁定要求相對人10日內提起本案訴
    訟顯屬執行不能，自應予廢棄。至原裁定要求抗告人應將當
    選無效訴訟等資訊適當揭露於選舉公報一節，將造成資格不
    符之參選人均紛湧而至法院聲請假處分，重創長期建立之選
    舉民主制度。相對人因假處分所得以暫列候選人參與選舉之
    個人利益甚微，而抗告人因假處分所受不利益及損害長期建
    立之民主選舉制度致影響公共利益甚鉅，原裁定未審慎衡量
    兩者利益，實有違誤，爰請求廢棄原裁定，駁回相對人於原
    審之聲請等語。
四、本院查：
　㈠行政訴訟法第298條第2項規定：「於爭執之公法上法律關係
    ，為防止發生重大之損害或避免急迫之危險而有必要時，得
    聲請為定暫時狀態之處分。」準此，聲請為定暫時狀態之處
    分，其要件有三：1、公法上法律關係發生爭執；2、為防止
    發生重大之損害或避免急迫之危險；3、有定暫時狀態處分
    之必要。所謂「重大之損害」應綜合情形判斷是否對聲請人
    造成難以回復之損害；所謂「急迫之危險」係指危險刻不容
    緩，無法循行政爭訟程序處理者而言。至有無定暫時狀態處
    分之必要部分，因定暫時狀態之處分所保全者既為本案權利
    ，倘本案訴訟勝負尚難預料，或尚須經過繁瑣的證據調查程
    序，始得認定本案訴訟勝訴的可能性時，即應依利益衡量原
    則，就聲請人定暫時狀態之處分所獲利益或防免之損害，相
    對人因該處分所受之不利益或損害，及該處分對公共利益可
    能發生之危害或損害程度等因素綜合認定之。
　㈡相對人主張抗告人否准相對人第20屆彰化縣第5選區縣議員候
    選人登記申請之處分為違法，但為抗告人所否認，堪認相對
    人已釋明兩造間有公法上法律關係爭執存在。
　㈢抗告人否准相對人第20屆彰化縣第5選區縣議員候選人登記申
    請，係以相對人前犯貪污治罪條例之罪，於92年8月27日經
    系爭免刑判決確定，而有選罷法第26條第2款事由，不得登
    記為候選人。然按曾犯貪污罪，經判刑確定者，不得登記為
    候選人，選罷法第26條第2款固有明文，惟依文義觀察，其
    係以「經判刑確定」為要件，而非以「犯貪污罪」為要件，
    是犯貪汙罪經免刑判決確定者是否屬選罷法第26條第2款之
    「經判刑確定」，非無解釋空間，且相對人於系爭免刑判決
    確定後，也確實多次經抗告人准許其參與公職人員選舉，並
    因此擔任公職達約10餘年乙節，為兩造所不爭執，是相對人
    主張抗告人此次資格審查與前例不符，侵害其信賴利益，且
    選罷法第26條第2款以人民犯貪污罪經判刑確定為由，即剝
    奪終生參政權，有違比例原則而有違憲之嫌等是否有據，即
    尚待兩造於本案訴訟辯論後始得認定，故本件本案訴訟勝負
    尚難預料，是否應准許相對人之聲請，自應進一步依利益衡
    量原則為判斷。
　㈣111年（縣）市議員選舉即將於111年11月26日進行投票，而
    相對人於92年間經系爭免刑判決確定後仍經抗告人核准參與
    公職人員選舉，歷任彰化縣溪湖鎮民代表、副主席、主席及
    彰化縣議會議員，至今已10餘年，顯見其經營基層多年，相
    對人今年依往例向抗告人登記參選尋求連任，卻遭抗告人認
    定不得登記為候選人，但該選舉投票在即，若駁回相對人本
    件聲請，則相對人即無法列為彰化縣第5選區縣議員候選人
    參與本屆選舉，不僅有急迫危險，且損害確實重大並無可回
    復，日後縱本案訴訟判決結果認定相對人具有候選資格，也
    全無任何實益。反之，如准許本件聲請，即使日後本案訴訟
    相對人獲敗訴判決，然仍得依選罷法第29條第1項第2款規定
    ，於投票前撤銷相對人之候選人登記，或於相對人當選後依
    同法第121條提起當選無效訴訟，對抗告人或公益而言雖有
    影響，但不會造成無可回復之損害。抗告人雖稱：准許本件
    聲請將造成選舉程序不確定、選舉結果不正確，後續撤銷候
    選人登記或提起當選無效訴訟將增加社會成本，亦使不符資
    格之參選人紛湧聲請假處分，重創選舉民主制度云云，然聲
    請定暫時狀態之處分須符合前揭要件始能准許，自不會有抗
    告人所稱重創選舉制度之疑慮。又定暫時狀態之處分制度，
    本在提供聲請人於為防止發生重大之損害或避免急迫之危險
    而有必要時之暫時的權利保護，若本案訴訟勝負尚難預料，
    即應依利益衡量原則認定有無定暫時狀態處分之必要，本院
    認抗告人前開所稱對公益之損害，經與相對人所受損害相比
    ，仍以駁回本件之聲請對相對人所受無可回復之損害較大，
    是抗告人上開主張並無可採。
　㈤末查，定暫時狀態之處分僅有暫時擴張聲請人法律地位之效
    力，並無確定當事人間實體上權利義務之功能，此種暫時性
    之保護不宜久懸不定，致影響處分相對人之權益。故行政訴
    訟法第302條準用同法第295條「假扣押裁定後，尚未提起給
    付訴訟者，應於裁定送達10日內提起；逾期未起訴者，行政
    法院應依聲請撤銷假扣押裁定」之規定，乃課予聲請人於定
    暫時狀態處分之裁定送達10日內提起本案訴訟之義務，以求
    兩造地位平等，並確保該處分暫時性之本旨。倘聲請人未於
    裁定送達10日內提起本案訴訟，行政法院固得依相對人之聲
    請撤銷該處分，惟所提本案訴訟如屬課予義務訴訟類型，因
    此類訴訟於起訴前尚應踐行訴願或相當於訴願之前置程序，
    難以要求一律於定暫時態處分裁定後10日內向行政法院合法
    起訴，並因該等前置程序及訴訟提起之期間及其方式均法有
    明定，聲請人遵期依法循序救濟，尚無前述遲不就本案提起
    救濟而致實體上權利義務久懸不定之疑慮。況聲請人如取得
    定暫時狀態處分後逾越法定期間而未起訴，因其本案訴訟已
    無從合法提起，該暫時性之處分即無繼續存續必要而非不得
    撤銷，亦與其暫時性之本旨無違。是依行政訴訟法第302條
    準用同法第295條規定，應於定暫時狀態處分之裁定送達10 
     日內提起本案訴訟者，以本案訴訟為一般給付訴訟類型始
    有其適用，尚不及於課予義務訴訟類型。原裁定理由欄四㈣
    謂依照行政訴訟法第295條、第302條，原審為假處分裁定後
    ，相對人應於裁定送達後10日內提起本案訴訟，逾期未起訴
    者，原審應依相對人聲請撤銷原裁定等語，揆諸上開說明雖
    有未洽，然原裁定此部分僅為附帶說明，與裁定結果不生影
    響，併此指明。
　㈥綜上所述，相對人已釋明兩造間有爭執之公法上法律關係存
    在，其為防止發生重大之損害或避免急迫之危險而有定暫時
    狀態處分之必要，從而，原裁定認相對人之聲請依行政訴訟
    法第298條第2項規定應屬適法而予准許，經核並無不合，抗
    告意旨猶執前詞指摘原裁定違法，求予廢棄，為無理由，應
    予駁回。
五、據上論結，本件抗告為無理由。依行政訴訟法第104條、民
    事訴訟法第95條、第78條，裁定如主文。　　
中　　華　　民　　國　　111 　年　　10　　月　　24　　日
                    最高行政法院第四庭
                        審判長法  官  陳　國　成　
                              法  官　王　碧　芳
                              法  官　簡　慧　娟
                              法  官　蔡　紹　良
                              法  官　蔡　如　琪

以  上  正  本  證  明  與  原  本  無  異
中　　華　　民　　國　　111 　年　　10　　月　　24　　日
　　　　　　　　　　　　　　　書記官　林　郁　芳